ACORDAO-COMPLETO-2383673

ACÓRDÃO 2620/2019 ATA 42/2019 - PLENÁRIO

VISTOS, relatados e discutidos estes autos de representação, com pedido de cautelar suspensiva, formulada pelo Exmo. Sr. Deputado Estadual da Bahia Nilton Silva Bastos Júnior, nos termos do art. 237, III, do RITCU, sobre os indícios de irregularidade no Chamamento Público do Ministério do Meio Ambiente publicado sem a identificação do número do edital convocatório para o financiamento de projetos a serem apresentados por municípios ou consórcios públicos intermunicipais em prol da melhoria do processo de gestão de resíduos sólidos;
ACORDAM os Ministros do Tribunal de Contas da União, reunidos em Sessão do Plenário, ante as razões expostas pelo Relator, em:
9.1. considerar parcialmente procedente a presente representação (já preliminarmente conhecida pelo Acórdão 2527/2019-TCU-Plenário) e, assim, revogar a cautelar suspensiva concedida pelo referido acórdão;
9.2. recomendar, nos termos do art. 250, III, do RITCU, que o Ministério do Meio Ambiente adote as seguintes medidas:
9.2.1. promova a publicação dos avisos inerentes aos futuros chamamentos públicos, também, no Diário Oficial da União, como boa prática de gestão, em sintonia com os princípios constitucionais da publicidade e, entre outros, da eficiência;
9.2.2. implemente as ações para definir, com maior clareza e objetividade, o efetivo respeito à prioridade dos consórcios públicos na obtenção de incentivos instituídos pelo governo federal em relação aos demais participantes nos processos de seleção destinados à obtenção desses incentivos com vistas à implementação de políticas relacionadas com a gestão dos resíduos sólidos, nos termos do art. 45 da Lei nº 12.305, de 2010;
9.3. determinar que a unidade técnica adote as seguintes medidas:
9.3.1. envie a cópia do presente Acórdão, acompanhado do Relatório e Proposta de Deliberação, ao representante, para ciência, e ao Ministério do Meio Ambiente, para ciência e eventuais providências; e
9.3.2. arquive o presente processo, nos termos do art. 169, II, do RITCU.

Representação sobre os indícios de irregularidade no chamamento público para o financiamento de projetos a serem apresentados por municípios ou consórcios públicos intermunicipais em prol da melhoria do processo de gestão de resíduos sólidos.

Ministério do Meio Ambiente.

3. Interessados/Responsáveis: não há.

13.1. Ministros presentes: Ana Arraes (na Presidência), Walton Alencar Rodrigues, Benjamin Zymler, Raimundo Carreiro, Bruno Dantas e Vital do Rêgo.
13.2. Ministro-Substituto convocado: Augusto Sherman Cavalcanti.
13.3. Ministros-Substitutos presentes: Marcos Bemquerer Costa, André Luís de Carvalho (Relator) e Weder de Oliveira.

ANDRÉ DE CARVALHO

Trata-se de representação, com pedido de cautelar suspensiva, formulada pelo Exmo. Sr. Deputado Estadual da Bahia Nilton Silva Bastos Júnior, nos termos do art. 237, III, do RITCU, sobre os indícios de irregularidade no Chamamento Público do Ministério do Meio Ambiente publicado sem a identificação do número do edital convocatório para o financiamento de projetos a serem apresentados por municípios ou consórcios públicos intermunicipais em prol da melhoria do processo de gestão de resíduos sólidos.
2.	O andamento do aludido chamamento público foi cautelarmente suspenso pelo Acórdão 2.527/2019 proferido pelo Plenário do TCU nos seguintes termos:
" (...) VISTOS, relatados e discutidos estes autos de representação, com pedido de cautelar suspensiva, formulada pelo Exmo. Sr. Deputado Estadual da Bahia Nilton Silva Bastos Júnior, nos termos do art. 237, III, do RITCU, sobre os indícios de irregularidade no Chamamento Público do Ministério do Meio Ambiente publicado sem a identificação do número do edital convocatório para o financiamento de projetos a serem apresentados por municípios ou consórcios públicos intermunicipais em prol da melhoria do processo de gestão de resíduos sólidos;
	ACORDAM os Ministros do Tribunal de Contas da União, reunidos em Sessão do Plenário, ante as razões expostas pelo Relator, em:
	9.1. conhecer da presente representação, por atender aos requisitos legais e regimentais de admissibilidade;
	9.2. referendar a cautelar suspensiva concedida pelo Despacho acostado à Peça 6, com todas as demais decisões ali proferidas, nos termos do art. 276 do RITCU; e
	9.3. determinar que, com a devida urgência, a unidade técnica dê prosseguimento ao presente feito".
3.	Contudo, após a análise do feito, aí incluídas as respostas às oitivas, o auditor federal lançou seu parecer à Peça 13, com a anuência dos dirigentes da unidade técnica (Peças 14 e 15) , nos seguintes termos:
" (...) EXAME TÉCNICO
Resposta do MMA ao Ofício 0472/2019-TCU/SecexAgroAmbiental
15. Em relação à ausência de número ou protocolo que possibilite a identificação do instrumento convocatório do edital, o MMA asseverou que na Portaria Interministerial 424/2016 não há regulamentação que determine a identificação de chamamentos públicos com números ou protocolos específicos.
16. Afirmou que o título do edital permitiu a identificação do objeto e localização no sítio do órgão e na Plataforma "+Brasil", permanecendo em destaque na primeira página no portal do MMA da data de lançamento do edital em 30/8/2019 até a data final do chamamento em 30/9/2019.
17. Segundo o MMA, com relação à ausência de publicação do edital no Diário Oficial da União, a Portaria Interministerial 424/2016 define que deve ser dada publicidade ao chamamento pelo prazo mínimo de quinze dias "especialmente por intermédio da divulgação na primeira página do sitio oficial do órgão ou entidade concedente, bem como no Portal dos Convênios" e que a exigência foi cumprida pelo órgão, divulgando o edital no portal do MMA e na Plataforma +Brasil.
18. Informou que foram recebidas 1.135 (mil, cento e trinta e cinco) propostas até prazo final estabelecido no instrumento, demonstrando que foi dada ampla publicidade ao chamamento.
19. Afirmou que acerca da ausência de previsão no edital de procedimento impugnativo administrativo, no item 10 do edital está previsto que "Os termos deste Edital somente poderão ser impugnados mediante pedido formal protocolado no MMA até o quinto dia útil anterior ao encerramento do prazo de envio das propostas. A partir desta data, qualquer questionamento não terá efeito impugnatório" e que mesmo assim não houve pedido de impugnação protocolado. 
20. Asseverou que com relação ao descumprimento do prazo previsto no art. 8° da Portaria Interministerial 424/2016, o prazo mínimo estabelecido na norma é de quinze dias, e o edital esteve aberto para recebimento de propostas durante trinta e dois dias. Além disso, foi publicada uma retificação do edital, vinte e um dias antes do prazo final para recebimento das propostas e esta não alterou critérios de habilitação ou pontuação das propostas.
21. Mencionou que o edital retificado incluiu critério para priorização de consórcio e que em relação ao possível descumprimento do art. 45 da Lei 12.305/2010, a priorização dos consórcios foi prevista no critério de desempate, informado no item 3 do edital: 
No caso da apresentação de propostas em duplicidade por consórcio público e por município integrante do mesmo consórcio, será desclassificada a proposta de menor pontuação. Na hipótese de empate na pontuação, a proposta do consórcio será priorizada, ficando eliminada a proposta do município.
22. Além disso, destacou a importância dos prazos relativos aos procedimentos administrativos e orçamentários para viabilizar o fomento de projetos no âmbito do Edital 2019, cujo prazo final para empenho de recursos orçamentários é dia 6 de dezembro de 2019. 
23. Neste sentido, informou o risco de não aproveitamento dos recursos, tendo em vista os exíguos prazos previstos no cronograma. Além disso, destacou a elevada importância de se dar continuidade, com urgência, aos procedimentos e encaminhamentos do Edital 2019 - Gestão de Resíduos Sólidos Urbanos devido ao alto grau de interesse público envolvido no tema.
Análise da Resposta do MMA
24. Com relação às supostas irregularidades referentes à ausência de numeração do edital e a não publicação do edital no Diário Oficial da União, entende-se que a norma que regulamenta o "Edital 2019 - Gestão de Resíduos Sólidos Urbanos" não prevê tais procedimentos e que não existem elementos nos autos que apontem para a ausência de publicidade do referido instrumento convocatório. 
25. Segundo § 1º do art. 8º da Portaria Interministerial 424/2016, a publicação do edital deve ser realizada na primeira página do sítio oficial do órgão ou entidade concedente, bem como no Portal dos Convênios. Somente é prevista, no normativo em tela, a publicação no Diário Oficial da União (D.O.U.) de fases posteriores, tais como a seleção das propostas e o extrato do instrumento de repasse.
26. Além disso, foram recebidas 1.135 propostas, número expressivo levando-se em consideração que o País possui cerca de 5.500 municípios, indicativo de que dada publicidade através dos instrumentos utilizados pelo chamamento público.
27. Com relação à ausência de previsão no edital de procedimento impugnativo administrativo, entende-se que tal afirmação não deva prosperar. Existe a previsão para impugnação dos termos do edital mediante pedido formal protocolado no MMA até o quinto dia útil anterior ao encerramento do prazo de envio das propostas no item 12 "Considerações Finais" (na resposta do MMA foi mencionado item 10) . Além disso, por não haver obrigatoriedade para tal procedimento na Portaria Interministerial 424/2016, não há o que se falar em irregularidade.
28. Acerca do suposto descumprimento do art. 8° da Portaria Interministerial 424/2016, a última publicação do edital com retificações foi realizada vinte e um dias antes do prazo final para recebimento das propostas, obedecendo ao prazo mínimo estabelecido na norma, que é de quinze dias. O MMA ofereceu, posteriormente à retificação do edital, algumas ações para auxiliar os participantes, e estas não têm caráter obrigatório, sendo meramente informativas e orientadoras. Nesse sentido, restou também descaracterizada essa irregularidade.
29. Com relação ao descumprimento do art. 45 da Lei 12.305/2010, o MMA informou que existe um critério de priorização dos consórcios o qual foi previsto no item 3 do edital. Nesse item, caso haja apresentação de propostas em duplicidade por consórcio público e por município integrante do mesmo consórcio e ocorra empate na pontuação, a proposta do consórcio será priorizada, ficando eliminada a proposta do município.
30. Embora a redação do referido item não esteja suficientemente clara, tal critério pode ser considerado uma alternativa para priorizar a formação de consórcios públicos, nos termos da Lei 11.107/2005, em atendimento ao art. 45 da Lei 12.305/2010. Dessa forma, não se caracteriza a alegada irregularidade. 
31. Nesse contexto e com o objetivo de aprimorar os próximos certames, deve-se atentar para que os critérios sempre sejam definidos clara e objetivamente como forma de atender aos normativos vigentes, a exemplo da Lei 12.305/2010 que estabelece a priorização de consórcios públicos na obtenção dos incentivos instituídos pelo Governo Federal.
32. Isso porque, os consórcios públicos servem para auxiliar os municípios brasileiros na superação de obstáculos históricos para a gestão institucional que decorrem, principalmente, da precariedade de recursos técnicos, humanos e financeiros. Por isso, a legislação estimula a formação de consórcios públicos com o intuito de que as políticas públicas possam ter uma maior probabilidade de serem executadas de maneira mais técnica e eficiente. 
33. Assim, tendo em vista que até o presente momento não foram identificadas irregularidades e, considerando o número expressivo de propostas recebidas (1.135 propostas) , bem como o prazo final para empenho (6/12/2019) , propõe-se que seja revogada a medida cautelar que suspendeu o prosseguimento do Chamamento Público pelo Edital 2019 - Gestão de Resíduos Sólidos destinado ao financiamento de projetos a serem apresentados por municípios ou consórcios públicos intermunicipais em prol da melhoria do processo de gestão de resíduos sólidos.
34. Por fim, propõe-se recomendação ao MMA no sentido de que, nos próximos processos de chamamento público relacionados à Política Nacional de Resíduos Sólidos em que haja previsão de participação de consórcios públicos intermunicipais, utilize critérios claros e objetivos na priorização destes entes, como forma de dar atendimento ao artigo 45 da Lei 12.305/2010.
PROPOSTA DE ENCAMINHAMENTO
35. Ante o exposto, submetem-se os autos à consideração superior, propondo:
35.1. nos termos do § 5º, art. 276 do RITCU, revogar a medida cautelar, adotada pelo Relator em 9 de outubro de 2019, referendada pelo Plenário por meio do Acórdão 2527/2019-TCU-Plenário, de 16 de outubro de 2019, que suspendeu o Chamamento Público pelo Edital 2019 - Gestão de Resíduos Sólidos destinado ao financiamento de projetos a serem apresentados por municípios ou consórcios públicos intermunicipais em prol da melhoria do processo de gestão de resíduos sólidos;
35.2. comunicar ao representante e ao Ministério do Meio Ambiente a decisão que vier a ser adotada nestes autos;
35.3. recomendar ao Ministério do Meio Ambiente que, nos próximos processos de chamamento público relacionados à Política Nacional de Resíduos Sólidos em que haja previsão de participação de consórcios públicos intermunicipais, utilize critérios claros e objetivos na priorização destes entes, como forma de atender o artigo 45 da Lei 12.305/2010; e
35.4. arquivar o presente processo com fundamento no art. 169, V, do Regimento Interno do TCU, em face do cumprimento do objetivo que motivou a sua constituição".
É o Relatório.

não há.

Não atuou.

REPRESENTAÇÃO. CHAMAMENTO PÚBLICO. DEFERIMENTO DE CAUTELAR SUSPENSIVA PELO ACÓRDÃO 2.527/2019-PLENÁRIO. OITIVA. SANEAMENTO DAS IRREGULARIDADES. SUBSISTÊNCIA DE REDUZIDA FALHA. CONHECIMENTO PELO REFERIDO ACÓRDÃO. PROCEDÊNCIA APENAS PARCIAL. PREJUÍZO À CITADA CAUTELAR SUSPENSIVA. RECOMENDAÇÃO. CIÊNCIA.

REPRESENTAÇÃO (REPR)

Secretaria de Controle Externo da Agricultura e do Meio Ambiente (SecexAmb).

Trata-se de representação, com pedido de cautelar suspensiva, formulada pelo Exmo. Sr. Deputado Estadual da Bahia Nilton Silva Bastos Júnior, nos termos do art. 237, III, do RITCU, sobre os indícios de irregularidade no Chamamento Público do Ministério do Meio Ambiente publicado sem a identificação do número do edital convocatório para o financiamento de projetos a serem apresentados por municípios ou consórcios públicos intermunicipais em prol da melhoria do processo de gestão de resíduos sólidos.
2.	A presente representação já teria sido, preliminarmente, conhecida pelo Plenário do TCU por meio do referido Acórdão 2.527/2019.
3.	O andamento do aludido chamamento público teria sido suspenso pelo referido acórdão diante dos seguintes indícios de irregularidade: (i) ausência de número ou protocolo de identificação do instrumento convocatório; (ii) ausência de publicação do edital do Chamamento Público no Diário Oficial da União (DOU) , em desacordo com o art. 21, I, da Lei nº 8.666, de 1993; e (iii) descumprimento do art. 45 da Lei nº 12.305 (Política Nacional de Resíduos Sólidos) , de 2010, ante à ausência de cláusula no edital tendente a priorizar os consórcios públicos em detrimento dos municípios e do Distrito Federal na obtenção dos recursos públicos destinados às ações relacionadas à gestão de resíduos sólidos.
4.	Os principais pontos suscitados pelo MMA, em sua resposta à oitiva, podem ser assim sintetizados: (i) inexistiria a obrigatoriedade de publicação de chamamentos públicos com números ou protocolos específicos de identificação; (ii) teria sido respeitado o prazo mínimo de publicação de quinze dias definido na Portaria Interministerial nº 424, de 2016; (iii) mais de 1.135 propostas teriam sido apresentadas por municípios e consórcios intermunicipais interessados; e (iv) os consórcios intermunicipais tenderiam a ser priorizados em detrimento dos municípios diante do eventual empate nas propostas apresentadas.  
5.	No presente momento, após a análise do feito, aí incluída a resposta do MMA, a unidade técnica propôs a revogação da aludida cautelar suspensiva e o envio de recomendação para que, nos próximos chamamentos públicos relacionados com a Política Nacional de Resíduos Sólidos, sejam adotados os critérios, de modo mais claro e objetivo, para a priorização dos consórcios públicos intermunicipais.
6.	Incorporo o parecer da unidade técnica a estas razões de decidir, sem prejuízo de pugnar pelo envio, ainda, de recomendação para a publicação dos futuros chamamentos públicos, também, no D.O.U.
7.	A unidade técnica bem destacou que a expressiva quantidade de aproximadamente 1.135 propostas apresentadas por municípios e consórcios municipais serve de forte indicativo no sentido de que a ausência do número de identificação do edital do chamamento público, com a sua respectiva publicação no D.O.U., não teria resultado em frustração à competitividade no aludido procedimento de seleção.
8.	O TCU deve recomendar, todavia, que, nas futuras seleções, a administração pública promova a publicação do aviso de chamamento público, também, no D.O.U. com o intuito de garantir a mais ampla divulgação do processo de seleção aos possíveis participantes interessados.
9.	A necessidade de publicação do resumo do edital no D.O.U., após a assinatura do respectivo instrumento pelo órgão ou ente concedente, em sintonia com o art. 50, parágrafo único, da Portaria Interministerial nº 424, de 2016, não obstaria a possibilidade de o referido aviso de chamamento público também ser publicado nesse veículo de comunicação oficial, pois configuraria a boa prática na gestão, desde que a medida não se revele antieconômica diante do elevado custo financeiro dessa publicação, em consonância com os princípios constitucionais da publicidade, da eficiência e da economicidade.
10.	Não subsistiria, ainda, o suposto descumprimento ao art. 45 da Lei nº 12.305, de 2010, já que a retificação do edital feita pelo MMA teria dirimido a controvérsia sobre a priorização dos consórcios intermunicipais em detrimento dos municípios.
11.	De toda sorte, diante do eventual risco de dissonância entre o critério de desempate estabelecido no aludido edital de chamamento público do MMA e o objetivo previsto no art. 45 da Lei nº 12.305, de 2010, o TCU deve recomendar que o MMA atente para a necessidade de, doravante, definir com maior clareza e objetividade a prioridade dos consórcios públicos na obtenção de incentivos instituídos pelo governo federal em relação aos demais participantes dos processos de seleção para a obtenção desses incentivos com vistas à implementação de políticas relacionadas com a gestão dos resíduos sólidos.
12.	O TCU deve considerar, portanto, apenas parcialmente procedente a presente representação, revogando a subjacente cautelar suspensiva, sem prejuízo de promover o envio das recomendações suscitadas nestas razões de decidir.
Ante o exposto, pugno pela prolação do Acórdão ora submetido a este Colegiado.
TCU, Sala das Sessões, em 30 de outubro de 2019.
Ministro-Substituto ANDRÉ LUÍS DE CARVALHO
Relator